臺灣臺北地方法院民事判決
110年度訴字第2556號
原      告  台新國際商業銀行股份有限公司

代  表  人  尚瑞強  
訴訟代理人  黃昱撰  
            盧澤松  
            謝翰儀  
            徐碩彬  
            邱志仁  
            鍾德暉  
被      告  余景登律師(即利澤剛之遺產管理人)


            利澤振(即利群、利魏温之繼承人)


            利澤萍(即利群、利魏温之繼承人)


            利祥語（即利魏温之繼承人)


上一人  之
法定代理人  林美吟  
上二人共同
訴訟代理人  朱敏賢律師
            陳昱成律師
            陳新傑律師
上列當事人間請求撤銷遺產分割等事件，本院於民國111年5月27
日言詞辯論終結，判決如下：
    主      文
原告之訴駁回。
訴訟費用由原告負擔。
    事實及理由
壹、程序部分：
一、按訴狀送達後，原告不得將原訴變更或追加他訴，但請求之
    基礎事實同一、該訴訟標的對於數人必須合一確定時，追加
    其原非當事人之人為當事人者，不在此限；不變更訴訟標的
    ，而補充或更正事實上或法律上之陳述者，非為訴之變更或
    追加，民事訴訟法第255條第1項第2、5款、第256條分別定
    有明文。本件原告起訴時聲明原為：㈠債務人利澤剛、被告
    利澤振、利澤萍、利祥語就附表1-3所示不動產（下稱系爭
    不動產）所為之遺產分割協議及被告利澤振、利澤萍、利祥
    語於民國101年6月18日就系爭不動產所為之分割繼承登記行
    為應予撤銷。㈡被告利澤振、利澤萍、利澤萍應將附表所示
    之不動產，返還全體被告利澤振、利澤萍、利澤萍及債務人
    利澤剛公同共有（見本院卷第13頁）；另於111年5月27日當
    庭變更聲明為：㈠被告就附表1-3所示不動產所為之遺產分割
    協議應予撤銷，於101年6月18日所為之遺產分割登記行為應
    予撤銷（見本院卷第430頁）。㈡被告利澤振、利澤萍、利澤
    萍應將附表1-3所示之不動產，返還全體被告利澤振、利澤
    萍、利澤萍及債務人利澤剛公同共有。則原告追加聲明前、
    後請求之基礎事實均屬同一，且本件訴訟標的對於全體被告
    ，有必須合一確定，故原告追加前開聲明，應予准許。另就
    補充遺產內容部分，核屬補充事實上之陳述，非為訴之變更
    或追加，亦應予准許。
二、被告余景登律師、利澤振均未於最終言詞辯論期日到場，核
    無民事訴訟法第386條所列各款情形，爰依原告聲請，由其
    一造辯論而為判決。
貳、實體部分：
一、原告主張：伊對利澤剛有新臺幣（下同）51萬3,172元之債
    權，然經伊查調利澤剛之相關資料，查得訴外人即利澤剛之
    被繼承人利群之遺產有如下附表所示之遺產（下稱系爭遺產
    ），且債務人利澤剛並未為拋棄繼承之意思表示，依法其應
    為繼承人。惟債務人利澤剛因積欠原告上開款項未清償，恐
    繼承遺產後為原告追索，乃與被告利澤振、利澤萍、利澤萍
    及被繼承人利魏溫就附表編號1-3所示之不動產（下稱系爭
    不動產）產達成遺產分割協議（下稱系爭遺產分割協議），
    並於101年6月18日向地政事務辦理分割繼承登記，僅由被繼
    承人利魏溫就系爭不動產為繼承登記，利澤剛則全然放棄繼
    承登記。其等之行為，不啻等同將利澤剛應繼承之財產權利
    （即應繼分)無償移轉予被繼承人利魏溫。又債務人利澤剛
    及被繼承人利魏溫業已死亡，被告余景登律師為債務人利澤
    之遺產管理人，被告利澤振、利澤萍、利澤萍除為被告身分
    ，同為被繼承人利魏溫之繼承人。訴外人即被繼承人利群過
    世後，債務人利澤剛既未向法院聲請拋棄繼承，則利群所留
    之遺產應由被告等共同繼承，然債務人利澤剛將其應繼承系
    爭不動產之應繼分無償移轉被繼承人利魏溫，自屬有害於原
    告之債權。是以原告爰依民法244條之規定，訴請鈞院撤銷
    被告等於分割協議中，無償移轉系爭不動產應繼分予被繼承
    人利魏溫之意思表示及被繼承人利魏溫於該分割協議所取得
    系爭不動產予以塗銷等語。並聲明：㈠被告就附表1-3所示不
    動產所為之遺產分割協議應予撤銷，於101年6月18日所為之
    遺產分割登記行為應予撤銷。㈡被告利澤振、利澤萍、利澤
    萍應將附表1-3所示之不動產，返還全體被告利澤振、利澤
    萍、利澤萍及債務人利澤剛公同共有。
二、被告答辯：
　㈠利澤萍、利祥語以：
　  原告僅就利群之遺產中關於不動產部分之分割協議暨分割繼
    承登記請求撤銷，尚非法之所許，且所謂無償或有償行為，
    係以債務人與第三人間之行為有無互為對價關係之給付為其
    區別標準。就此而言，倘當事人間之法律行為，係源於減輕
    一方法定扶養義務之費用，亦可認為係有償行為。被告主張
    訴外人利澤剛及其他繼承人因將利群之遺產分割予訴外人利
    魏溫單獨繼承，確有因而減省法定扶養義務，而屬有償行為
    。利澤剛係利魏溫之子女，依法負有扶養義務，惟因其業與
    其他繼承人共同將利群之遺產全部分割予利魏溫供其日常生
    活之用，使利魏溫晚年生活不虞匱乏，從而，其等即得受有
    減輕甚或免除扶養費用支出之利益，自更難認為系爭遺產分
    割協議係屬無對價關係之無償行為。參以訴外人利魏溫生前
    之存款帳戶資料，可知101年1月間利群過世後，利魏溫之生
    活費均自利群所遺存款而來。其中，據被告利澤萍所憶，各
    筆金額為5萬元之提款，即為利魏溫提領支應生活費之用；
    足認利澤剛確實因而無須再以自己之資力負擔扶養利魏溫之
    義務。另利魏溫與利澤剛一家同居於系爭不動產期間，利魏
    溫並另於臺北富邦銀行設立帳戶，定期撥入款項供作家戶代
    扣電話費、水費、電費、瓦斯費、房屋稅等固定開銷之用，
    更係減少利澤剛之生活開支，綜上所述，系爭遺產分割協議
    及分割登記行為，確屬有償行為，故原告之訴顯無理由，應
    予駁回。並聲明：⒈原告之訴駁回；⒉如受不利判決，願供擔
    保請准宣告免為假執行。
　㈡余景登律師、利澤振未於最終言詞辯論期日到場，亦未提出
    書狀作何聲明或陳述。　
三、本院之判斷：
　　按債務人所為之無償行為，有害及債權者，債權人得聲請法
    院撤銷之；債權人依第1項或第2項之規定聲請法院撤銷時，
    得並聲請命受益人或轉得人回復原狀；但轉得人於轉得時不
    知有撤銷原因者，不在此限，民法第244條第1項、第4項固
    然分別定有明文。惟原告主張系爭遺產分割協議屬於無償行
    為，並有害於其債權等節，則為被告所否認，並以前詞置辯
    。是本院首應審究者厥為系爭遺產分割協議是否為無償行為
    。茲分述如下：
　㈠查被告主張被繼承人利群就其遺產之分配希望用以保障利魏
    溫之生活，且利魏溫自被繼承人利群過世後之生活費用，利
    魏溫與利澤剛同住系爭不動產期間，均由利魏溫支付系爭不
    動產之電話費電話費、水費、電費、瓦斯費、房屋稅等固定
    開銷之用，有被告所提利群手寫資料、中華郵政股份有限公
    司客戶歷史交易清單影本、臺北富邦銀行各類存款歷史對帳
    單附卷可證（見本院卷第177-178頁、417-425頁），原告就
    此亦不爭執（見本院卷第431頁），足見自101年起迄107年
    間，利魏溫之生活費用均自繼承自利群之遺產所支出，可知
    利澤剛係以其免給付利魏溫應付之扶養費用及同住期間之生
    活費為對價，而同意被繼承人利群之系爭不動產遺產全部由
    利魏溫分得，益徵被告利澤萍、利祥語辯稱利澤剛為免除對
    利魏溫之扶養費給付義務及未來同住期間之生活費用，因而
    同意將利群之遺產均分配由魏力溫取得，故系爭遺產分割協
    議為有償行為等語，可堪採信。
　㈡承上，系爭遺產分割協議非屬無對價之無償行為，核與民法
    第244條第1項規定之要件不符，原告依民法第244條第1項、
    第4項規定所為請求，於法無據。
　㈢至系爭遺產分割協議是否得為民法第244 條撤銷之標的部分
    ，因系爭遺產分割協議非屬無對價之無償行為，故原告依民
    法第244條第1項無理由業經本院認定如前，自無庸再續為認
    定系爭遺產分割協議是否得為民法第244 條撤銷之標的，附
    此敘明。
四、綜上所述，原告主張系爭遺產分割協議為無償行為云云，為
    不足取；被告利魏溫、利澤剛抗辯系爭遺產分割協議約定系
    爭不動產均由利魏溫取得，目的在補償利澤剛對利魏溫之扶
    養義務及同住期間生活費之支出等情，故係有對價，並非無
    償等語，為可採信。從而，原告依民法第244條第1項及第4
    項之規定，請求㈠被告就附表1-3所示不動產所為之遺產分割
    協議應予撤銷，於101年6月18日所為之遺產分割登記行為應
    予撤銷；㈡被告利澤振、利澤萍、利澤萍應將附表1-3所示之
    不動產，返還全體被告利澤振、利澤萍、利澤萍及債務人利
    澤剛公同共有，為無理由，均應予駁回。
五、本件事證已臻明確，兩造其餘攻擊防禦方法及證據，核與判
    決之結果不生影響，爰不一一論列，併此敘明。
六、訴訟費用負擔之依據：民事訴訟法第78條。　　　　
中　　華　　民　　國　　111  　年　　5　　月　　31    日
                  民事第八庭    法　官　陳宣每
以上正本係照原本作成
如對本判決上訴，須於判決送達後20日內向本院提出上訴狀。如
委任律師提起上訴者，應一併繳納上訴審裁判費。
中　　華　　民　　國　　111 　 年　　5　　月　　31　　日
                                書記官　連晨宇
附表：
被繼承人利群之遺產明細     編號 種類 財產所在地或名稱 財產數量 權利範圍 1 土地 臺北市○○區○○段○○段地000號 面積120平方公尺 4分之1 2 土地 臺北市○○區○○段○○段地000號 面積24平方公尺 4分之1 3 建物 臺北市○○區○○段○○段000○號（門牌號碼：臺北市○○區○○街00巷0000號） 面積67.65平方公尺 全 4 存款 臺北富邦銀行銀行活期儲蓄存款 新臺幣（下同）9,420元  5  存款 臺灣銀行活期儲蓄存款 0000000元/18246元  6  存款  郵局 21484元/179元